【裁判字號】    94,訴,3398
【裁判日期】    950810
【裁判案由】    營利事業所得稅
【裁判全文】
臺北高等行政法院判決
                                     94年度訴字第03398號
                              .
原      告  智軍股份有限公司
代  表  人  甲○○
被      告  財政部臺灣省北區國稅局
代  表  人  許虞哲（局長）住同上
訴訟代理人  丁○○
            乙○○兼送達代收.
            丙○○
上列當事人間因營利事業所得稅事件，原告不服財政部中華民國
94年8 月26日台財訴字第09400248450 號（案號：第00000000號
）訴願決定，提起行政訴訟。本院判決如下：
    主  文
原告之訴駁回。
訴訟費用由原告負擔。
    事  實
一、事實概要：
  (一)原告民國（下同）84年度營利事業所得稅結算申報，原列報
    營業收入淨額新臺幣（下同）46,095,705元、營業成本43,7
    30,572元、營業費用5,490,457元、非營業收入總額679,015
    元、非營業損失及費用382,312元、全年所得額為虧損2,828
    ,621 元 ，被告初查以其未提示存貨明細帳及相關營業成本
    分析表等資料供核，致營業成本無法查核，乃依所得稅法第
    83條第1 項規定，按同業利潤標準核定營業成本為38,259,4
    35元，經減除依相關憑證結果核定之營業費用5,353,960 元
    後，核定營業淨利為2,482,310 元、全年所得額為2,779,01
    3 元。原告就營業成本、營業費用等項目不服，申請復查，
    經被告於92年4 月9 日以北區國稅法一字第0920006879號復
    查決定書維持原核定，原告對營業成本項目仍不服，提起訴
    願。經財政部於93年7 月23日以台財訴字第09300109850 號
    （案號：第00000000號）訴願決定（下稱前訴願決定）書將
    ：「原處分（復查決定）撤銷，由原處分機關另為處分。」
  (二)嗣經被告重新審查，於94年3月9日以北區國稅法一字第0940
    020740號重核復查決定書仍維持原核定，原告仍不服，再提
    起訴願，遭財政部94年8 月26日台財訴字第09400248450號
    （案號：第00000000號）訴願決定（下稱訴願決定）駁回，
    遂向本院提起本件行政訴訟。
二、兩造聲明：
  (一)原告聲明求為判決：
    1.訴願決定、復查決定及原處分均撤銷。
    2.訴訟費用由被告負擔。
  (二)被告聲明求為判決：
    1.請求駁回原告之訴。
    2.訴訟費用由原告負擔。
三、兩造之爭點：
    原告是否已完全提示有關各種證明所得額之帳簿、文據？
  (一)原告主張之理由：
    1.前訴願決定以：「訴願人84年度營業成本係全部商品進、
      銷、存皆無法勾稽查核，抑或僅……等項產品產銷存難以
      勾稽查核？原處分機關亦未審究，…核欠妥當。」但訴願
      決定駁回以：「理由四、……。又訴願人雖於三聯式統一
      發票背面補正……無法僅就三聯式統一發票……勾稽查核
      全部商品進銷存情形。」二聯式收銀機發票係賣場銷售時
      即時開立與三聯式統一發票是分開作業。原告已提供三聯
      式統一發票並將銷售明細附表黏貼於背面。足以清楚勾稽
      ，被告不能以偏概全。
    2.依會計帳簿憑證管理辦法第27條：「……會計帳簿憑證，
      至少保存5 年。」被告於94年才要求原告提示84年二聯式
      收銀機發票存根聯，其間已有10年之久。二聯式收銀機發
      票存根聯之保存問題一直困擾業界，財政部已於93年從善
      如流修法可申請保存9 個月。實際上原告保存84年40多箱
      二聯式收銀機發票存根聯，確有困難。何況原告已於85年
      歇業、解散。原告於被告查核時已提供二聯式收銀機發票
      每日結帳條備查。（原告使用之收銀機具備營業人使用收
      銀機辦法之第4 條功能）
    3.營利事業所得稅查核準則第57條：「進貨、銷貨、存貨帳
      簿及進銷憑證，未載明貨物名稱、數量，其能補正並提供
      進銷存明細表，經查核相符，應予查帳認定。」原告雖未
      提供二聯式收銀機發票存根聯，但已提供二聯式收銀機發
      票每日結帳條及商品每日進貨、銷貨帳、進銷存明細表、
      商品編號表等，可供勾稽查核。
    4.原告於88年提出復查，而復查決定書卻於92年才寄達，時
      間長達4年之久，因被告內部人事更動而延宕，產生之利
      息卻須由原告負擔，有欠公平。
    5.綜上，被告逕依同業利潤標準核定所得額，核定應補徵營
      利事業所得稅684,667元，自有違誤。
    6.原告收銀機與電腦連線，所有打出來的資料都存在電腦裏
      了，應該都可以勾稽才是。關於例如「發票號碼00000000
      、金額500元為何是0000000？為何三聯式的發票不把品名
      、單價及數量都寫清楚？」一事，因為電腦列印出來就是
      如此，而且原告已經有品名對照表。而且84年的時候並沒
      有辦法把所有的資料都寫在發票上面。
    7.原告在訴願時就已經表示，被告在94年時才要求原告提供
      二聯式發票，實在有困難，因為90年納莉風災淹水的關係
      ，現在已經拿不出來了。
    8.原告84年間開始用電腦記帳，當然會有一些問題發生，原
      告承認確實有被告所稱的錯誤，但是那都只是數量（1 箱
      與1 罐）的問題，單價就會跟著有差距。原告認為還是可
      以勾稽的，因為並非每一項都是不對。例如商品編號0000
      000 之貨物全年度進貨76箱，記載在進貨帳的第16頁；銷
      貨78.4箱，銷貨的憑證有的就是在二聯式發票，而我們二
      聯式發票的資料就是記入電腦裏。三聯式發票應該是只有
      這1 箱，其他都是二聯式。
    9.原告的收銀機有每天的結帳條，也只是累計而已，上面只
      有部門別及金額，這是稅捐處要求的，並沒有品名、數量
      及單價的記載。舉例而言，1 月6 日銷貨5 箱的記載，係
      來自原告二聯式發票有跟電腦連線，資料都儲存在電腦裏
      ，也只是一整天作統計而已，沒有辦法紀錄這5 箱是當日
      幾點幾分賣出去的。就是今天賣了多少，就紀錄多少。原
      告三聯式發票的部分是完整的。但是每一項商品銷貨都是
      穿插使用二聯式及三聯式發票。
  (二)被告主張之理由：
    1.按「稽徵機關進行調查或復查時，納稅義務人應提示有關
      各種證明所得額之帳簿、文據；其未提示者，稽徵機關得
      依查得之資料或同業利潤標準，核定其所得額。」「本法
      第83條所稱之帳簿文據，其關係所得額之一部或關係課稅
      年度中某一期間之所得額，而納稅義務人未能提示者，稽
      徵機關得就該部分依查得之資料或同業利潤標準核定其所
      得額。」為行為時所得稅法第83條第1 項及同法施行細則
      第81條所明定。次按「納稅義務人如對復查決定應納稅額
      不服，提起訴願時，該利息部分之處分，不生效力。」為
      財政部88年6 月28日台財稅第881923920 號函附「研商稅
      捐稽徵法行政救濟及強制執行法令規定與實務疑義」紀錄
      貳、討論提案一之會商結論所規定。
    2.原告係經營超級市場業，本年度列報營業成本43,730,572
      元，原查以其未提示商品進銷存明細表等資料供核，成本
      無法勾稽查核，按該業（行業標準代號：5612-11）同 業
      利潤標準毛利率17% 核算營業成本38,259,435元。原告申
      經復查遭駁回，提起訴願，經前訴願決定以原告本年度營
      利事業所得稅結算申報，品名為「日常用品」、「食品」
      等項產品之銷項發票，是否均以「一批」、「一式」標示
      數量而未予明確註明明細？其背面是否確實未有足資證明
      所銷售物件之正確品名……又原告本年度營業成本係「全
      部商品」產銷存皆無法勾稽查核？抑或僅品名為「日常用
      品」、「食品」等項產品其商品產銷存難以勾稽查核？被
      告亦未審究，逕……按同業利潤標準……核定營業成本…
      …核欠妥適，自非無重行審酌之餘地。爰將本件原處分（
      復查決定）撤銷，由被告另為處分。
    3.經依原告提示之帳證查核，品名為「日常用品」及「食品
      」之三聯式銷貨統一發票開立數量為「一批」或「一式」
      ，未載明銷售數量及單價，原告雖於部分統一發票背面補
      正相關明細表，惟無法就其商品之品名及數量勾稽查核，
      且未能提示二聯式收銀機發票、存貨明細帳及商品編號表
      等供核，致全部商品進銷存無法勾稽查核，依首揭規定，
      原核定營業成本38,259,435元並無不合，仍予維持。
    4.原告不服，主張已提示本年度1-12月二聯式收銀機發票存
      根及按單品商品記載之進貨簿與銷貨簿，且進貨簿、銷貨
      簿及進銷存表皆以單品每日進銷呈現，商品之品名及數量
      皆可勾稽查核云云，提起訴願，經財政部94年8 月26日台
      財訴字第09400248450 號訴願決定持與被告相同之論見外
      並以原告本年度開立收銀機二聯式銷貨發票金額39,874,0
      28元，佔總銷貨金額87% ，原告僅提示三聯式銷貨發票、
      數張作廢二聯式收銀機發票及收銀機1-12月份結帳明細存
      根，無法查核商品進、銷、存情形。又原告雖於三聯式統
      一發票背面補正相關明細表，惟其各項產品全年銷售開立
      之銷項發票包含三聯式發票及二聯式收銀機發票，無法僅
      就三聯式銷貨發票開立之商品品名及數量勾稽查核全部商
      品進、銷、存實際情形，原核定並無不合，遂駁回其訴願
      。
    5.原告仍表不服，復執前詞並主張雖未提供二聯式收銀機發
      票存根聯，但已提供二聯式收銀機發票每日結帳條及商品
      每日進貨、銷貨帳、進銷存明細帳及商品編號表等，可供
      勾稽查核，又原告於88年提出復查，而復查決定書卻遲於
      92年才寄達，因其內部人事更動而延宕，產生之利息卻需
      由原告負擔，有欠公平云云，提起行政訴訟，本件原告未
      提示二聯式收銀機發票存根聯據以查核每日實際銷貨數量
      以與相關進銷存明細帳勾稽查核，又其各項產品全年銷售
      開立之銷項發票包含三聯式發票及二聯式收銀機發票，無
      法僅就三聯式銷貨發票開立之商品品名及數量勾稽查核全
      部商品進、銷、存實際情形，原核定並無不合，請予維持
      。另原告對於本件復查決定應納稅額繳款書所載加計利息
      之處分不服，已就本稅部分提起行政救濟，該加計利息部
      分之處分，依前揭會議結論，不生效力，已暫行註銷。本
      稅部分如經行政救濟終結應補繳稅款者，應依前揭規定按
      日加計利息，一併徵收，併予陳明。
    6.本件經依原告提示之帳證查核，品名為「日常用品」及「
      食品」之三聯式銷貨統一發票開立數量為「一批」或「一
      式」，未載明銷售數量及單價（詳附件第1 、2 頁），原
      告雖於部分統一發票背面補正相關明細表（詳附件第1、3
      頁），惟經查對原告提示之進銷存貨統計表、銷貨明細表
      及進貨明細表等資料，仍無法就其商品之品名、數量及單
      價勾稽查核，例：品名編號0000000之進銷存貨統計表（
      詳附件第4頁），進、銷貨數量為30，平均成本為2,800元
      ，惟依原告提示之銷貨明細表（詳附件第5 頁）銷貨數量
      為92，平均售價為1,172 元，且本年度該產品之銷貨平均
      售價從288 元至3,000 元不等，同一產品之銷售價格竟相
      差10倍之多；次例：品名編號0000000 之進銷存貨統計表
      （詳附件第7 頁），進、銷貨數量為642 ，平均成本為73
      8.67元，惟依原告提示之銷貨明細表（詳附件第8 頁）銷
      貨數量為742 ，平均售價為682 元，且本年度該產品之銷
      貨平均售價從54.95 元至1,020 元不等，同一產品銷售價
      格竟相差18倍之多；又例：品名編號0000000 之進銷存貨
      統計表（詳附件第11頁），期初存貨、進及銷貨數量為3.
      4 、39及42.4，平均成本為1,473.57元，惟依原告提示之
      銷貨明細表（詳附件第12頁）銷貨數量為90.4，平均售價
      為756.4 元，且該產品本年度2 及8 月份之進貨平均單價
      為1,785.69元及73.75 元，同一產品進貨價格竟相差24倍
      之多；原告提示之成本報表、帳簿等資料其商品之品名、
      數量及單價明顯異常無法勾稽查核，原告僅提示發票背面
      補正相關明細表之三聯式銷貨發票等資料，仍無法查核商
      品進、銷、存情形，又未能提示二聯式收銀機發票（本年
      度開立收銀機二聯式銷貨發票金額39,874,028元，占總銷
      貨金額87%）等 供核，致全部商品進銷存無法勾稽查核，
      依前揭規定，原核定營業成本38,259,435元並無不合，仍
      予維持。
    理  由
一、原告起訴主張：關於原告之營業成本，原告已提供二聯式收
    銀機發票每日結帳條及商品每日進貨、銷貨帳、進銷存明細
    帳及商品編號表等，可供勾稽查核，原處分及復查決定猶認
    為無法勾稽，顯有違誤，為此訴請如聲明所示云云。
二、被告則以：原告提示之成本報表、帳簿等資料其商品之品名
    、數量及單價明顯異常無法勾稽查核，原告僅提示發票背面
    補正相關明細表之三聯式銷貨發票等資料，仍無法查核商品
    進、銷、存情形，又未能提示二聯式收銀機發票（本年度開
    立收銀機二聯式銷貨發票金額39,874,028元，占總銷貨金額
    87%）等 供核，致全部商品進銷存無法勾稽查核，原核定按
    同業利潤標準毛利率17% 核定營業成本並無不合等語置辯，
    求為判決駁回原告之訴。
三、本件兩造不爭以下之事實，並有如下之證據在卷可稽，堪認
    為真實：
  (一)原告業已提出84年度日記簿、現金簿、總分類帳、進貨簿、
    銷貨簿、進銷存統計表及商品編號表各1 本；三聯式統一發
    票存根及傳票暨憑證各12本、統一發票購買證1 本、營業稅
    自動報繳繳款書7 份、扣繳憑單及各類所得申報書2 本供被
    告查核，此有被告台北縣分局調借帳簿憑證收據在本院卷第
    9 頁。
  (二)原告全部商品之銷貨均兼使用二聯式及三聯式統一發票，原
    告現在已無法提出二聯式統一發票供核。
四、是本件之爭執，在於原告是否已完全提示有關各種證明所得
    額之帳簿、文據？
五、經查：
  (一)按所得稅法第83條第1 項規定：「稽徵機關進行調查或復查
    時，納稅義務人應提示有關各種證明所得額之帳簿、文據；
    其未提示者，稽徵機關得依查得之資料或同業利潤標準，核
    定其所得額。」又按所得稅施行細則第81條規定：「本法第
    83條所稱之帳簿文據，其關係所得額之一部或關係課稅年度
    中某一期間之所得額，而納稅義務人未能提示者，稽徵機關
    得就該部分依查得之資料或同業利潤標準核定其所得額。」
    分別為所得稅法第83條第1 項及同法施行細則第81條所明定
    。又所謂未提示，兼指帳簿文據全部未提示，或雖提示而有
    不完全、不健全或不相符者均有其適用，改制前行政法院著
    有61年度判字第198 號判例可資參照。
  (二)查本件被告依原告提示之帳證查核，品名為「日常用品」及
    「食品」之三聯式銷貨統一發票開立數量為「一批」或「一
    式」，未載明銷售數量及單價（見本院卷第45-46 頁），此
    為原告所不爭。原告雖於部分統一發票背面補正相關明細表
    （見本院卷第45頁及47頁），惟經被告於訴訟中再度查對原
    告提示之進銷存貨統計表、銷貨明細表及進貨明細表等資料
    ，仍無法就其商品之品名、數量及單價勾稽查核，並抽印品
    名編號0000000 、0000000 及0000000 之進銷存貨統計表及
    銷貨明細表附本院卷第48頁以下。查由該品名編號0000000
    之進銷存貨統計表觀之，該商品進、銷貨數量為30，平均成
    本為2,800 元，惟依原告提示之銷貨明細表銷貨數量為92，
    平均單價為1,172 元，且本年度該產品之銷貨平均售價從28
    8 元至3,000 元不等，同一產品之銷售價格竟相差10倍之多
    ；由品名編號0000000 之進銷存貨統計表觀之，進、銷貨數
    量為642 ，平均成本為738.67元，惟依原告提示之銷貨明細
    表銷貨數量為742 ，平均單價為682 元，且本年度該產品之
    銷貨平均售價從54.95 元至1,020 元不等，同一產品銷售價
    格竟相差18倍之多；又自品名編號0000000 之進銷存貨統計
    表觀之，期初存貨、進及銷貨數量為3.4 、39及42.4，平均
    成本為1,473.57元，惟依原告提示之銷貨明細表銷貨數量為
    90.4，平均售價為756.4 元，且該產品本年度2 及8 月份之
    進貨平均單價為1,785.69元及73.75 元，同一產品進貨價格
    竟相差24倍之多；足見被告認原告提示之成本報表、帳簿等
    資料其商品之品名、數量及單價明顯異常無法勾稽查核，原
    告僅提示發票背面補正相關明細表之三聯式銷貨發票等資料
    ，仍無法查核商品進、銷、存情形，洵屬有據。
  (三)又查原告本年度開立收銀機二聯式銷貨發票金額39,874,028
    元，占總銷貨金額87%，而原告全部商品之銷貨均兼使用二
    聯式及三聯式統一發票，此為原告所不爭，原告既已表明無
    法提出二聯式統一發票供核，則全部商品無一外部憑證齊備
    ，被告認全部商品進銷存無法勾稽查核，亦屬有據。
六、綜上所述，原告之主張，均無可採，原處分依所得稅法第83
    條第1項規定，按同業利潤標準核定原告之定營業成本38,25
    9,435元，認事用法，並無違誤，訴願決定遞予維持，亦無
    不合，原告徒執前詞，訴請撤銷，為無理由，應予駁回。
據上論結，本件原告之訴為無理由，爰依行政訴訟法第98條第3
項前段，判決如主文。
中    華    民    國    95    年    8     月    10    日
                  第五庭審判長法  官  張  瓊  文
                              法  官  帥  嘉  寶
                              法  官  王  碧  芳
上為正本係照原本作成。
如不服本判決，應於送達後20日內向本院提出上訴狀並表明上訴
理由，如於本判決宣示後送達前提起上訴者，應於判決送達後20
日內補提上訴理由書（須按他造人數附繕本）。
中    華    民    國    95    年    8     月    10    日
                              書記官  徐  子  嵐


司法院資訊處製作；財團法人民間司法改革基金會備份。
